【裁判字號】    96,聲判,70
【裁判日期】    950531
【裁判案由】    聲請交付審判
【裁判全文】
臺灣臺北地方法院刑事裁定              96年度聲判字第70號
聲  請  人  甲○○
即 告訴 人
代  理  人  黃坤鍵律師
被      告  乙○○
上列聲請人因告訴被告強盜等案件，不服臺灣高等法院檢察署檢
察長駁回再議之處分（96年度上聲議字第1440號），聲請交付審
判，本院裁定如下：
    主  文
聲請駁回。
    理  由
一、按告訴人不服上級法院檢察署檢察長或檢察總長認再議為無
    理由而駁回之處分者，得於接受處分書後10日內委任律師提
    出理由狀，向該管第一審法院聲請交付審判，刑事訴訟法第
    258 條之1 第1 項定有明文。查本件聲請人即告訴人甲○○
    以被告乙○○涉犯強盜、侵占罪嫌，向臺灣臺北地方法院檢
    察署檢察官提出告訴，經檢察官於民國96年1 月31日以95年
    度偵續字第529 號為不起訴處分後，聲請人不服，聲請再議
    ，亦經臺灣高等法院檢察署檢察長以96年度上聲議字第1440
    號認再議為無理由而駁回再議，嗣聲請人於96年4 月10日收
    受前開再議駁回處分書等情，經本院調取上開案件全卷附有
    臺灣臺北地方法院檢察署檢察官不起訴處分書、臺灣高等法
    院檢察署處分書及聲請人送達證書可憑。茲聲請人不服臺灣
    高等法院檢察署檢察長駁回再議之處分，經委任律師為代理
    人，於同年4 月19日向本院聲請交付審判，未逾法定不變期
    間，合先敘明。
二、原再議駁回處分之意旨略以：聲請人甲○○指稱被告乙○○
    於86年3 月31日夥同數名不詳男子，至聲請人所經營、位於
    臺北市大安區○○○路○ 段218 號11樓之「郁芳畫廊」，強
    行取走聲請人所有「秋天的樹」等9 幅畫作，另經聲請人陸
    續返還借款後，被告仍拒絕返還其前抵押之畫作「荷花」1
    幅，乃意圖不法所有而侵占入己云云；雖據聲請人提出畫作
    清單1 紙及存證信函1 份附卷，惟為被告所否認，辯稱：因
    聲請人積欠借款約新臺幣（下同）60萬元，利息2 ％，聲請
    人曾贈送伊4 、5 禎畫作以請求延期清償，尚欠40餘萬元未
    清償完畢，嗣聲請人突然搬走，伊求償無門，伊已不信任聲
    請人，故聲請人於95年初傳真存證信函給伊要求伊歸還畫作
    時，伊才不予理會等語；且訊據證人蘇張秀春即「郁芳畫廊
    」門市小姐證稱不曾見過被告率同彪形大漢到畫廊強行取走
    畫作，亦否認聲請人提出之畫作清單為其書寫，此經原偵查
    檢察官當庭命證人蘇張秀春書寫筆跡顯與畫作清單之字跡不
    同，足佐證人蘇張秀春所言非虛；又聲請人雖於86年12月2
    日委請王建智律師發函催告被告返還畫作10幅，然此有可能
    係因聲請人主觀上誤認被告強行取走畫作所致，自難竟採為
    不利於被告之證據；況若被告於86年3 月31日強行取走價值
    高達百萬元之畫作，何以聲請人遲至95年1 月23日始提出告
    訴，已與常情有悖；被告雖自承收受聲請人贈送畫作4 、5
    幅，但其辯稱係聲請人贈送，且因聲請人積欠借款，信用不
    佳，伊不予理會，難認被告有何不法所有意圖。
三、本件聲請人聲請交付審判意旨略以：證人蘇張秀春稱伊負債
    ，可能有人拿畫抵押云云，為臆測之詞，不得作為證據；又
    證人蘇張秀春雖證述未見被告取走畫作，但證人蘇張秀春是
    否於上班時間均在畫廊？中途有無離開？該畫廊除證人蘇張
    秀春外，有無其他店員？仍有調查之必要；伊雖不否認有積
    欠被告款項，但被告進入畫廊強取畫作係作為抵押之用或基
    於意圖不法所有之意圖，仍應審究；伊申告上開事實縱不成
    立強盜或侵占，檢察官自應詳究有無涉及其他罪嫌，倘被告
    未經伊同意取走畫作，亦有構成竊盜罪嫌之可能，卻未予查
    明；至原處分意旨認因伊積欠被告款項，故被告無不法所有
    意圖部分，仍應詳究被告取走畫作之主觀意思為何，原偵查
    容有未洽云云。
四、惟按刑事訴訟法於91年2 月8 日經修正公布，增定第258 條
    之1「 聲請交付審判」規定，此乃對於「檢察官不起訴或緩
    起訴裁量權」制衡之一種外部監督機制，此時，法院僅在就
    檢察官所為不起訴或緩起訴之處分是否正確加以審查，以防
    止檢察機關濫權，依此立法精神，法院就聲請交付審判案件
    之審查，所謂「得為必要之調查」，其調查證據之範圍，自
    應以偵查中曾顯現之證據為限，不可就告訴人新提出之證據
    再為調查，亦不可蒐集偵查卷以外之證據，否則將與刑事訴
    訟法第260 條之再行起訴規定，混淆不清，亦將使法院兼任
    檢察官之角色而有回復「糾問制度」之虞。
五、原不起訴處分書、再議駁回處分書認依調查結果，難認被告
    有何強盜、侵占之犯行，其理由已論列甚詳，惟聲請人雖仍
    執陳詞再予爭執。經查：
  (一)按認定不利於被告之事實，須依積極證據，苟積極證據不足
    為不利於被告事實之認定時，即應為有利於被告之認定，更
    不必有何有利之證據，最高法著有30年上字第816 號判例可
    考。又告訴人之告訴，係以使被告受刑事追訴為目的，其指
    訴是否與事實相符，仍應調查其他證據，以資審認，必被害
    人所述被害情形，無瑕疵可擊，且就其他方面調查，又與事
    實相符，始足據為有罪判決之基礎，最高法院著有81年度臺
    上字第3539號判決要旨可參。又告訴人係向司法警察機關或
    偵查機關申告犯罪事實而要求訴追之人，其於我國刑事訴訟
    法中，並非法定列舉之獨立證據方法，若以告訴人所陳親身
    經歷之被害經過，作為認定犯罪事實之依據時，乃居於證人
    之地位，亦即其證據方法為證人，必須踐行有關證人之證據
    調查程序，最高法院亦著有93年度臺上字第5964號判決要旨
    可憑。
  (二)查聲請人告訴被告涉有強盜9 幅畫作、侵占1 幅畫作等犯嫌
    ，除自己陳述外，無非以畫作清單1 紙及存證信函1 份為據
    （見95年度發查字第672 號卷第20至22頁）。然聲請人雖指
    述被告涉有上開犯嫌，但自稱當時伊不在畫廊等情（見95年
    度發查字第672 號卷第10、16頁），可見聲請人直指被告於
    上開時、地之行為，顯非其親自見聞之經歷，自非人證之法
    定證據方法，其稱：被告強取9 幅畫云云，顯係臆測之詞。
    其次，聲請人指稱被告強盜「秋天的樹」等9 幅畫作又侵占
    「荷花」畫作，無非以畫作清單1 紙為憑，觀諸該紙清單，
    其上雖有「君聯陳先生」之署名，但據被告否認為其簽名，
    證人蘇張秀春亦否認書寫該張清單，經檢察官當庭命渠等書
    寫字跡，顯與清單之筆跡不符，聲請人又未釋明該紙清單如
    何取得、究由何人於何時、何地製作、由何人署名，實難遽
    認該紙清單之真正。而聲請人委請律師所發之存證信函，性
    質上亦係聲請人單方面之書面陳述，不得採為認定被告犯罪
    之積極證據，自不待言。再者，原處分已敘明檢察官訊問證
    人蘇張秀春，未見被告率同不詳之人強取畫作之事實，聲請
    人空言質疑證人蘇張秀春證言不可採，卻未提出彈劾證人之
    實據，自不得逕予推翻證人蘇張秀春經法定具結程序保障之
    證言。至聲請人認應調查當時證人蘇張秀春有無離開畫廊、
    畫廊內有無其他店員等節，已屬新提出之證據調查聲請，揆
    諸前揭說明，並非本院所能審酌；況當日畫廊有何人留守輪
    班，當係畫廊負責人之聲請人最為明瞭，聲請人前已敘明：
    「當時我不在現場，現場只有我一員工徐秀春」、「當時被
    告到畫廊取走畫時，只有張秀春在場，所以只有張秀春才清
    楚」等情（見95年度發查字第672 號卷第10頁、95年度偵續
    字第529 號卷第23頁），其既從未提出有其他在場證人可供
    檢察官傳訊，今又以此作為聲請交付審判之理由，自相矛盾
    ，難以遽採。從而，聲請人指訴被告擅自於上開時、地取走
    畫作、侵占畫作等情節，本身已有瑕疵，復無其他積極證據
    足以證明與事實相符，揆諸前揭說明，自不得採為不利於被
    告之判斷。
  (三)退萬步言，縱聲請人指稱被告於上開時、地取走畫作、拒不
    返還等行為屬實，原處分亦已查明被告與聲請人間確有債權
    債務關係存在，此有君聯有限公司函檢附支票、退票理由單
    共5 份、聲請人書立之切結書1 份及換票所用之支票4 紙附
    卷可稽（見95年度偵續字第529 號卷第32至40頁），益證被
    告辯稱：聲請人因積欠借款未清償，聲請人贈送畫作以要求
    延期清償等語，尚非無據，更不得逕認被告占有畫作係基於
    不法所有之意圖，自無成立其他財產犯罪之可能。
六、綜上，原不起訴處分書及駁回再議處分書既已就被告有無於
    上開時、地取走畫作、侵占畫作及有無不法所有意圖等構成
    要件，詳加調查、說明，對照卷內資料，本院認為原處分並
    無未盡之處，是原檢察官及臺灣高等法院檢察署檢察長分別
    予以不起訴處分及駁回再議之聲請，於法核無不合。聲請人
    所指上情，尚不足以作為認定被告涉有任何財產犯罪之證據
    。從而，本件交付審判之聲請為無理由，應予駁回。
七、依刑事訴訟法第258 條之3 第2項規定，裁定如主文。
中    華    民    國    95    年    5     月    31    日
                  刑事第六庭審判長  法  官  周占春
                                    法  官  趙子榮
                                    法  官  林晏如
上正本與原本無異。
本裁定不得抗告。
                                    書記官  楊盈茹
中    華    民    國    96    年    6     月    4     日


司法院資訊處製作；財團法人民間司法改革基金會備份。
